【裁判字號】    99,訴,979
【裁判日期】    990817
【裁判案由】    塗銷抵押權登記
【裁判全文】
臺灣板橋地方法院民事判決               99年度訴字第979號
原      告  甲○○
訴訟代理人  崔駿武律師
複  代理人  周裕暐律師
被      告  乙○○
            蔡政賢即蔡克忠之.
            蔡曉芬即蔡克忠之.
            蔡美齡即蔡克忠之.
上列當事人間請求塗銷所有權移轉登記事件，經本院於民國99年
8 月3 日言詞辯論終結，判決如下：
    主  文
被告乙○○應將如附表所示土地，經台北縣三重地政事務所民國
八十四年重登記字第００九六０號收件，於民國八十四年三月十
三日登記，存續期間自民國八十四年三月八日至民國八十四年六
月八日，擔保債權總金額最高限額新臺幣壹佰萬元，債權比例二
分之一之抵押權登記，予以塗銷。
被告蔡政賢、蔡曉芬、蔡美齡應將如附表所示土地，經台北縣三
重地政事務所民國八十四年重登記字第００九六０號收件，於民
國八十四年三月十三日登記，存續期間自民國八十四年三月八日
至民國八十四年六月八日，擔保債權總金額最高限額新臺幣壹佰
萬元，債權比例二分之一之抵押權辦理繼承登記後，將上開抵押
權登記予以塗銷。
訴訟費用由被告乙○○負擔二分之一，餘由被告蔡政賢、蔡曉芬
、蔡美齡負擔。
    事實及理由
壹、程序部分：
一、按訴狀送達後，原告不得將原訴變更或追加他訴。但有下列
    各款情形之一者，不在此限：…二請求之基礎事實同一者。
    …七不甚礙被告之防禦及訴訟之終結者，民事訴訟法第255
    條第1 項第2 、7 款定有明文。本件原告起訴，其聲明原為
    ：被告應將如附表所示土地（下稱系爭土地）經台北縣三重
    地政事務所民國84年重登記字第00960 號收件，於84年3 月
    13日登記，存續期間自84年3 月8 日至84年6 月8 日，擔保
    債權總金額最高限額100 萬元，債權比例2 分之1 之抵押權
    登記，予以塗銷，嗣變更為如主文第1 、2 項所示。核其所
    為訴之變更，其請求之基礎事實同一，且無礙被告之防禦及
    本件訴訟之終結，合於前揭法條規定，應予准許。
二、被告蔡政賢、蔡曉芬、蔡美齡未於言詞辯論期日到場，核無
    民事訴訟法第386 條各款所列情形，爰依原告聲請，由其一
    造辯論而為判決。
貳、實體部分：
一、原告主張：
  (一)系爭土地2 筆係原告基於繼承之法律關係於72年7 月26 日
    辦理繼承登記而取得所有權。原告於84年間擔任台北縣三重
    市足球委員會主任委員，臨率隊出國前一日，臨時因原告經
    營之公司需要資金周轉，當時透過友人欲向他人借款20萬元
    ，因出國在即，乃將系爭土地所有權狀、印鑑證明及印鑑章
    交由友人介紹之代書代為辦理貸款及抵押權設定登記，惟原
    告回國後並未取得所欲借款之金額，該代書亦將原告所提供
    之資料全部返還，致使原告以為借款未成而作罷。直至98年
    ，原告欲將所有土地出售向地政機關申請土地登記謄本時，
    始發現系爭土地業經蔡克忠（已沒）、被告乙○○設定最高
    限額100 萬元，債權比例各為2 分之1 之抵押權（下稱系爭
    抵押權），換言之，蔡克忠、被告乙○○以共同借款100 萬
    元予原告為由，而於系爭土地設定最高限額抵押權100 萬元
    ，惟實際上，原告與蔡克忠、被告乙○○間並無任何消費借
    貸或其他債權債務關係存在，且從未與蔡克忠、被告乙○○
    達成設定抵押權之合意，更不曾在蔡克忠、被告乙○○據以
    聲請抵押權設定之契約書上簽名，然蔡克忠、被告乙○○竟
    未經原告同意，擅自將系爭土地設定系爭抵押權，可知系爭
    抵押權所擔保之債權並不存在。
  (二)又蔡克忠已於94年2 月9 日死亡，被告蔡政賢、蔡曉芬、蔡
    美齡為其繼承人，自應繼承而取得系爭抵押權。併為聲明：
    如主文第1 、2 項所示。
二、被告乙○○則以：當初是伊與蔡克忠1 人借原告30萬元，才
    會設定系爭抵押權等語置辯。併為答辯聲明：原告之訴駁回
    。
三、被告蔡政賢、蔡美齡未於言詞辯論期日到場，亦未提出準備
    書狀作何聲明或陳述。被告蔡曉芬未於最後言詞辯論期日到
    場，據其以前到場所為之陳述略為：原告當初有向伊父蔡克
    忠借30萬元，才會設定系爭抵押權等語。併為答辯聲明：原
    告之訴駁回。
四、按當事人主張有利於己之事實者，就其事實有舉證之責任。
    但法律別有規定，或依其情形顯失公平者，不在此限，民事
    訴訟法第277 條定有明文。次按消費借貸，為要物契約，須
    以金錢或其他代替物之交付為構成要件，如對於交付之事實
    有爭執，自應由主張已交付之貸與人負舉證責任，此觀民法
    第474 條之規定自明（最高法院79年度台上字第2722號判決
    要旨參照）。再按最高限額抵押契約定有存續期間者，其期
    間雖未屆滿，然若其擔保之債權所由生之契約已合法終止或
    因其他事由而消滅，且無既存之債權，而將來亦確定不再發
    生債權，其原擔保之存續期間內所可發生之債權，已確定不
    存在，依抵押權之從屬性，應許抵押人請求抵押權人塗銷抵
    押權設定登記（最高法院83年台上字第1055號判例參照）。
    準此，最高限額抵押權之存續期間已屆滿，如抵押人主張抵
    押債所擔保之債權確定不存在或未發生者，抵押權人自負有
    舉證證明該抵押債權存在之責任。
五、本件原告主張於84年間其經營之公司需資金20萬元周轉，乃
    將系爭土地所有權狀、印鑑證明及印鑑章交由友人介紹之代
    書代為辦理貸款及抵押權設定登記，惟嗣原告未取得所欲借
    款之金額，代書亦未將原告所提供之資料返還，原告以為借
    款未成而作罷，至98年，原告始發現系爭土地業經蔡克忠、
    被告乙○○設定系爭抵押權，惟原告與蔡克忠、被告乙○○
    間並無任何消費借貸或其他債權債務關係存在，系爭抵押權
    所擔保之債權並不存在等情，業據提出系爭土地登記謄本為
    證，且系爭土地確於84年3 月13日共同設定登記最高限額10
    0 萬元抵押權予蔡克忠、被告乙○○，債權比例各為2 分之
    1 ，亦經本院依職權向臺北縣三重地政事務所函調土地登記
    申請書及其附件影本查明屬實。被告乙○○雖辯稱：當初是
    伊與蔡克忠1 人借原告30萬元，才會設定系爭抵押權等語云
    云，被告蔡曉芬亦辯稱：原告當初有向伊父蔡克忠借30萬元
    ，才會設定系爭抵押權云云。惟查，關於本件借款有無證據
    一節，被告乙○○供稱：借錢時沒有寫任何資料或借據等語
    ，被告蔡曉芬供稱：原告向伊父蔡克忠借錢時有無出具借據
    或證據，伊並不清楚，因為文件不是伊經手等語（以上參見
    本院卷第52頁正、反面），顯然被告乙○○、蔡曉芬均無法
    舉證證明原告於84年3 月間有向蔡克忠、被告乙○○分別借
    款30萬元之事實，則揆諸前揭說明，原告主張其未曾向蔡克
    忠及被告乙○○借款，系爭抵押權所擔保之債權並不存在，
    應可採信。
六、次按所有人對於妨害其所有權者，得請求除去之；因繼承、
    強制執行、公用徵收或法院之判決，於登記前已取得不動產
    物權者，非經登記，不得處分其物權，民法第767 條中段、
    第759 條分別定有明文。本件系爭抵押權所擔保之債權既不
    存在，則其抵押權登記之存在自係妨礙原告之所有權，原告
    自得訴請除去之。又蔡克忠已於94年2 月9 日死亡，其繼承
    人為被告蔡政賢、蔡曉芬、蔡美齡等3 人，亦有其等戶籍謄
    本及繼承系統表在卷可稽，而抵押權登記之塗銷，係使物權
    消滅之處分行為，土地所有人之原告訴請抵押權人之繼承人
    塗銷抵押權登記，自應先訴請抵押權人之繼承人即被告蔡政
    賢、蔡曉芬、蔡美齡辦理繼承登記。從而，原告請求被告乙
    ○○將系爭抵押權登記予以塗銷；請求被告蔡政賢、蔡曉芬
    、蔡美齡將系爭抵押權登記辦理繼承登記後予以塗銷，於法
    有據，應予准許。
七、本件事證已臻明確，原告與被告乙○○其餘主張及攻擊防禦
    方法，經審酌後認於本判決結果不生影響，爰不一一論述，
    附此敘明。
據上論結，本件原告之訴為有理由，依民事訴訟法第385 條第1
項前段、第78條、第85條第1 項，判決如主文。
中    華    民    國    99    年    8     月    17    日
                  民事第一庭    法  官  高文淵
上列正本係照原本作成
如對本判決上訴，須於判決送達後20日內向本院提出上訴狀
中    華    民    國    99    年    8     月    17    日
                                書記官  黃瀅螢
┌────────────────────────────────────────┐
│附表：                                                                          │
├─┬───────────────────────┬─┬─────┬──────┤
│編│  土          地          坐          落      │地│ 面    積 │  權    利  │
│  ├───┬────┬───┬───┬──────┤  ├─────┤            │
│號│縣  市│鄉鎮市區○  段  ○○段  │  地    號  │目│ 平方公尺 │  範    圍  │
├─┼───┼────┼───┼───┼──────┼─┼─────┼──────┤
│1 │臺北縣│三重市  │三重埔│竹圍子│0000-0000   │田│878       │24分之1     │
├─┼───┼────┼───┼───┼──────┼─┼─────┼──────┤
│2 │臺北縣│三重市  │三重埔│竹圍子│0000-0000   │早│873       │24分之1     │
└─┴───┴────┴───┴───┴──────┴─┴─────┴──────┘

司法院資訊處製作；財團法人民間司法改革基金會備份。
